【裁判字號】    89,易,2788
【裁判日期】    900629
【裁判案由】    詐欺等
【裁判全文】
臺灣臺北地方法院刑事判決                        八十九年度易字第二七八八號
    公  訴  人  臺灣臺北地方法院檢察署檢察官
    被      告  乙○○
                丙○○
右列被告等因詐欺等案件，經檢察官提起公訴（八十九年度偵字第第一八八六０號）
，本院判決如左：
    主      文
乙○○、丙○○均無罪。
    理     由
一、公訴意旨略以：被告乙○○係設於臺北市中山區○○○路○段四十六號「黃動物
    醫院」之負責人，被告丙○○則係「中華民國流浪狗流浪貓救護協會」之秘書，
    民國八十八年九月一日被告乙○○代表「黃動物醫院」與告訴人臺北市動物衛生
    檢驗所簽訂「臺北市犬貓絕育特約動物醫院契約」，協助辦理犬貓絕育手術補助
    業務，為從事業務之人，竟與被告丙○○共同基於意圖為自己不法所有之概括犯
    意之聯絡，自八十八年九月間起，連續以飼主丙○○、獸醫師乙○○之名義，登
    載內容不實之資料於其業務上作成之「臺北市犬貓絕育併晶片註記及補助款申請
    證明書」，填載虛偽之犬貓資料、晶片號碼、效期內狂犬病牌證號，持以行使向
    告訴人申請每隻雄性犬貓新臺幣（下同）八百元、雌性犬貓一千五百元之補助款
    ，計八十八年九月份至十月份申請補助十九件、十一月份申請補助二十二件、十
    二月份申請補助十九件，八十九年一月份申請補助三十八件、二月份起至六月份
    止，按月暴增為一八八件、三二０件、二七０件、二六０件、二五一件，以此為
    詐術，使告訴人承辦此補助款核發業務之公務員登載於職掌上所掌之公文書，誤
    信其為真實，而核發交付迄八十九年二月止之補助款計二十七萬四千四百元，足
    生損害於告訴人辦理犬貓絕育補助款核發之正確性。嗣告訴人代表人即所長甲○○審查申請書時發現其內所載之晶片編碼及排序與一般使用規則不符，而所載狂
    犬病牌證號則為自行編列，且有重複之情形，與臺北市政府公告應使用之指定狂
    犬病牌證號碼有所違背，乃於八十九年五月間，多次要求被告乙○○、丙○○提
    供犬貓及同型晶片受檢，詎其二人無法提供，始知受騙，乃停止核發被告乙○○
    、丙○○以同樣手法，詐為申請之八十九年三月份至六月份計一百二十五萬三千
    二百元之補助款，因認被告二人共同涉犯刑法第二百十四條之使公務員登載不實
    文書、同法第二百十六條、第二百十五條之行使業務上不實文書及同法第三百三
    十九條第一項之詐欺取財等罪嫌。
二、公訴人認被告二人涉犯上開罪嫌，係以被告乙○○、丙○○坦承有請領犬貓絕育
    手術補助款之事實，且右開事實，業據告訴人代表人甲○○指訴歷歷，並有臺北
    市犬貓絕育特約動物醫院契約、臺北市犬貓絕育併晶片註記特約動物醫院申請書
    、晶片號碼及狂犬病牌證號明細表、臺北市犬貓絕育併晶片註記及繳費證明、臺
    北市動物衛生檢驗所八十九年五月四日動衛二字第八九七○一一八三號函、八十
    九年五月二十三日動衛二字第八九七○一四三九號函、八十九年六月十五日動衛
    二字第八九七○一六九五○○號函、八十九年四月十七日檢查輔導工作紀錄表、
    查察工作報告表、八十九年五月二十五日查核紀錄表、八十九年六月九日查核紀
    錄表、臺北市政府八十七年十二月三十一日府建三字第八七○九二九一九○一號
    公告、八十八年十二月十五日府建三字第八八○五三七四○一號公告等在卷可稽
    ，而被告二人申請多筆補助，竟無法提供任何犬隻供查驗，亦無法提出任何晶片
    或狂犬病牌證之相關資料以供查核，甚且該晶片及狂犬病牌證之編號序號亦與規
    定不符，足認係假借為流浪犬貓手術、注射之名，詐取補助款，所辯均屬卸飾之
    詞，而資為論據。
三、按犯罪事實應依證據認定之，無證據不得推定其犯罪事實，又不能證明被告犯罪
    者，應諭知無罪之判決，刑事訴訟法第一百五十四條、第三百零一條第一項分別
    定有明文。次按告訴人之告訴，係以使被告受刑事訴追為目的，是其陳述是否與
    事實相符，仍應調查其他證據以資審認，又認定不利於被告之事實，須依證據，
    苟積極證據不足為不利於被告事實之認定，即應為有利於被告之認定，更不必有
    何有利之證據，最高法院五十二年臺上字第一三００號、三十年上字第八一六號
    著有判例可資參照。訊據被告二人固坦承有申請犬貓絕育補助款之事實，惟均堅
    決否認有何犯行，被告乙○○辯稱：按「黃動物醫院」與告訴人簽訂之「臺北市
    犬貓絕育特約動物醫院契約」條款中，並無須提供已經絕育犬貓供查核之義務，
    且未規定應使用之「注射晶片」及「狂犬病牌證」之規格，是縱「黃動物醫院」
    於所製作之「臺北市犬貓絕育併晶片註記及補助款申請證明書」上有使用晶片號
    碼與國際通用十碼編碼不同或部分號碼重複之情形，除非經直接對犬貓作晶片之
    掃瞄，證明係屬虛偽，要無僅以使用不同晶片規格或有晶片號碼重複之情事，逕
    認定有登載不實之犯行。而「黃動物醫院」所使用之狂犬病牌證號碼為自行編列
    之五碼號碼，非使用告訴人所使用之「年度」加「英文字」加「六碼數字」，其
    審查時可輕易發覺，若認與臺北市政府之公告不符，當可予以退件，以此指摘申
    請書所載之狂犬病注射資料為虛偽，實與常理不合。又告訴人坦承「黃動物醫院
    」自具領絕育補助款時起至八十九年六月十五日止，共計已經繳交犬貓生殖器官
    計一千五百六十八副，均點交無誤開立收據證明，則既已有經絕育之犬貓生殖器
    官繳驗，當可證明絕育一事非屬虛偽，至於實施絕育之犬貓，「黃動物醫院」既
    無提供查驗之義務，當不得以此認為晶片之植入及狂犬病疫苗之注射均屬虛偽等
    語。被告丙○○辯稱：凡保護流浪犬貓者均知告訴人為我國最大之流浪犬屠殺機
    關，我僅帶流浪犬貓到「黃動物醫院」結紮，並在「臺北市犬貓絕育併晶片註記
    及補助款申請證明書」上簽名，其他事情均是「黃動物醫院」之事，我不知為何
    遭告訴人併同告訴等語。
四、經查：
(一)被告乙○○係「黃動物醫院」之負責人，被告丙○○則係「中華民國流浪狗流浪
    貓救護協會」之秘書，八十八年九月一日被告乙○○代表「黃動物醫院」與告訴
    人簽訂「臺北市犬貓絕育特約動物醫院契約」，協助辦理犬貓絕育手術補助業務
    ，此為被告二人所自承，並有臺北市政府建設局獸醫師（佐）開業執照、中華民
    國流浪狗流浪貓救護協會章程及臺北市犬貓絕育特約動物醫院契約（下稱犬貓絕
    育契約）等影本各一件在卷可稽，依上開犬貓絕育契約第一條規定，「黃動物醫
    院」申請補助資料為：「一、詳填臺北市犬貓絕育併晶片註記及補助款申請證明
    書。二、本市市民申請人身分證影本正反面影本。三、摘除之睪丸或子宮（請個
    別冷凍或以無水酒精、福馬林固定保存處理繳驗）。四、案件申報採月結方式，
    並以每月十五日為收件期限，如遇星期例假日得順延辦理。」，告訴人代表人甲○○於本院訊問時亦表示：告訴人受理「黃動物醫院」犬貓絕育之補助申請時，
    均依上開規定辦理查驗，所繳交之犬貓生殖器均先由外觀判斷是否為犬貓之生殖
    器，當時查驗結果，看起來都是犬貓之睪丸或子宮，點交之數量也相符，查驗後
    均已經銷燬，故無法提出所繳驗之器官供鑑定是否確為犬貓之生殖器官等語（詳
    見本院九十年五月二十八日訊問筆錄），則「黃動物醫院」既有提出所摘除之犬
    貓生殖器官供申報補助款之查驗，告訴人於審查後亦准予核發補助款，當不得以
    告訴人於審查時僅由外觀判定是犬貓之生殖器官，實際未予檢定究為何種動物之
    生殖器官，逕行推論「黃動物醫院」所實施之犬貓絕育為不實。
(二)另公訴人指陳「黃動物醫院」所制作之「犬貓絕育併晶片註記及補助款申請證明
    書」內所載之犬貓資料、晶片號碼、效期內狂犬病牌證號有虛偽不實在之情形，
    係以被告二人無法提供犬貓供告訴人查驗、所載之晶片編碼及排序與一般使用規
    則不符及所載狂犬病牌證號為自行編列資為論據。惟遍觀上開犬貓絕育契約之內
    容，並無要求特約動物醫院在植入晶片時，須使用特定規格之晶片，又為狂犬病
    疫苗之注射時，須依臺北市政府公告發給飼主「臺北市政府動物狂犬病預防證明
    手冊」及「臺北市政府狂犬病預防注射登記牌」，故縱使「黃動物醫院」所註記
    之晶片號碼與一般排序不符，所使用之狂犬病牌證號係屬自行編列，並不能因此
    即認定其未予所實施絕育之犬貓植入晶片或注射狂犬疫苗，僅告訴人得否依上開
    犬貓絕育契約第九條第三款規定，主張特約醫院未配合辦理告訴人或主管機關為
    提升醫療服務品質所定之相關規定或計畫，而情節重大者，予以解約或終止契約
    之問題。
(三)依告訴人所提出之「黃動物醫院」申請補助明細所載：「八十八年九月－十一月
    申報之飼主除被告丙○○外，尚有張雲蘭、施並旺、鄭美月、蕭淑儀。八十八年
    十一月－十二月申報之飼主除被告丙○○外，尚有華嬿、劉曉東。八十九年二月
    份申報之飼主除被告丙○○外，尚有陳慧君。」，此有「黃動物醫院」申請補助
    明細及犬貓絕育併晶片註記及補助款申請證明書影本等在卷可按，則「黃動物醫
    院」依上開犬貓絕育契約所載既無提出犬貓供告訴人查驗之義務，已如前述，是
    縱所申報之飼主大部分均為被告丙○○，且有自八十九年二月份至六月份申請犬
    貓絕育補助案件激增之情形，亦無從遽以推論已經摘除繳驗之犬貓生殖器官為不
    實，或實際上並無該等申報之犬貓存在。
    綜上所陳，以本案而言，被告二人即便不願配合告訴人就所申報之犬貓為晶片之
    掃瞄，告訴人或公訴人於提起告訴或公訴之前，本應查明上開除被告丙○○以外
    之飼主，如張雲蘭、施並旺、鄭美月、蕭淑儀、華嬿、劉曉東及陳慧君等人就所
    登載之犬貓絕育資料是否屬實，而非逕以推論方式認定被告二人成立犯罪。此外
    ，復查無其他積極證據足資證明被告二人涉有公訴意旨所指之犯行，揆諸首揭說
    明，不能證明被告二人犯罪，爰均為無罪判決之諭知。
五、至被告乙○○具狀請求本院依刑事訴訟法第三十一條第三項規定，指定其為辯護
    人，為自己及共同被告丙○○辯護一事，前已經本院於九十年三月十二以北院文
    刑往八九易二七八八字第０五０一一號函覆於法有違在案。按我國刑事訴訟制度
    之設計，被告為保護其利益，本即有為自己辯護之固有權利，並准許由辯護人為
    其辯護，藉以充實被告之防禦力量，而辯護人因其產生之原因不同，可分為選任
    辯護及指定辯護二種，選任辯護人原則上應以律師充任之，審判中選任非律師為
    辯護人，應經審判長之許可，指定辯護人則由審判長指定公設辯護人或律師、法
    官充任之。查本案並無刑事訴訟法第三十一條第一項所定之情形，被告乙○○亦
    非依公設辯護人條例第二條第一項或第二項聲請本院指定公設辯護人，而刑事訴
    訟法第三十一條第三項規定所謂「被告有數人者，得指定一人辯護。」，法條文
    義係指符合同法條第一項之強制辯護案件情形時，若被告有數人，法院得僅指定
    一公設辯護人為數被告辯護，非謂被告有數人者，得指定被告中之一人為辯護人
    ，此觀諸辯護制度之目的及同條項但書規定自明，蓋被告與辯護人在刑事訴訟上
    之地位及權利有別，同一被告不能於同一案件同時充任被告及辯護人，是被告二
    人於九十年五月二日再度具狀聲請本院指定被告乙○○充任辯護人，於法不合，
    附此敘明。
據上論斷，應依刑事訴訟法第三百零一條第一項判決如主文。
本案經檢察官蔡佳玲到庭執行職務。
中      華      民      國    九十    年      六      月      二十九    日
                                  臺灣臺北地方法院刑事第五庭
                                      法  官  朱夢蘋
右正本證明與原本無異。
如不服本判決應於送達後十日內向本院提出上訴狀。
                      書記官  周小玲
中      華      民      國    九十    年      七      月        四      日


司法院資訊處製作；財團法人民間司法改革基金會備份。
